【裁判字號】    97,抗,115
【裁判日期】    971028
【裁判案由】    拍賣抵押物
【裁判全文】
臺灣臺南地方法院民事裁定             97年度抗字第115號
抗  告  人  丙○○
視同抗告人  乙○○
            丁○○
相  對  人  甲○○
上列當事人間因聲請拍賣抵押物事件，抗告人對於中華民國97年
1月10日本院96年度拍字第1650號裁定提起抗告，本院裁定如下
：
    主  文
抗告駁回。
抗告程序費用新台幣壹仟元由抗告人連帶負擔。
    理  由
一、本件相對人依民法第873條規定聲請拍賣抗告人被繼承人蔡
    明泉所有之抵押標的物，茲因蔡明泉死亡，由其子女丙○○
    、乙○○、丁○○繼承，抗告人丙○○就本院准許拍賣抵押
    物之裁定提起抗告，要屬有利於共同訴訟人之行為，依民事
    訴訟法第56條第1款規定，其效力及於未提起抗告之其餘繼
    承人乙○○、丁○○，故乙○○、丁○○為視同抗告人，合
    先說明。
二、按扺押權人，於債權已屆清償期而未清償者，得聲請法院拍
    賣抵押物，就其賣得價金而受清償；民法第873條第1項定有
    明文。是抵押權人依此項規定聲請拍賣抵押物係屬非訟事件
    ，法院所為准駁之裁定，無確定實體法上法律關係存否之性
    質，於債權及抵押權之存否無既判力，故袛須其抵押權已經
    依法登記，且債權已屆清償期而未受清償，法院即應為准許
    拍賣抵押物之裁定，至對於此項法律關係有爭執之人，為求
    保護其權利，不妨提起訴訟，以求解決，不得僅依抗告程序
    聲明其爭執，並據為廢棄拍賣抵押物裁定之理由（最高法院
    51年10月8日民刑庭總會決議(三)參照）。
三、抗告意旨略以：本件如原裁定附表所示之土地三筆原為抗告
    人之先祖欲贈與長孫蔡志宏（即抗告人丙○○之子），原所
    有人即抗告人之父蔡明泉於民國95年3月22日本件抵押權設
    定當天，已重病在床且喪失記憶力，經代書楊明宗於臺南地
    檢署97年度他字第152號偵查案件證述在案，蔡明泉自無可
    能簽名蓋章使設定行為生效；原裁定所示之三筆不動產之土
    地所有權狀業已遺失，並經新化地政事務所於95年3月17日
    公告，且相對人與乙○○不熟識，何以借款新台幣（下同）
    50 萬元予乙○○？故蔡明泉係無行為能力且遭施詐術而陷
    於錯誤而設定抵押權，本件抵押權應予塗銷，爰依法提起抗
    告。
四、相對人答辯意旨略以：本件係抗告人丙○○之弟乙○○向相
    對人借貸50萬元，並由抗告人父親蔡明泉於95年3月1日提供
    其所有如原裁定所示之三筆不動產設定抵押權以供擔保，並
    依法登記在案，並有抵押權設定契約書、他項權利證明書為
    證，抗告人雖稱其祖父有贈與土地予長孫蔡志宏之情事，惟
    依土地法第43條規定登記有絕對效力，系爭土地於抵押權設
    定當時確實登記為蔡明泉所有，抗告人所言顯無理由。且債
    務人乙○○於借款清償期屆至未為清償，相對人遂依民法第
    87 3條規定聲請拍賣抵押物，並因蔡明泉已歿、其繼承人中
    配偶蔡謝金葉及長女蔡阿霞已辦理拋棄繼承，故相對人爰依
    法將相對人變更為抗告人丙○○、乙○○及蔡璧珠三人，均
    依法行使權利，並無侵害抗告人丙○○之子蔡志宏之權利可
    言。至於抗告人主張蔡明泉中風癡呆、不得為抵押權設定之
    情事，事涉實體權利，應另行訴訟處理。
五、經查：
  (一)相對人主張其抗告人之被繼承人蔡明泉提供原裁定附表所示
    之土地，設定抵押權，擔保債務人乙○○之借款債權50萬元
    ，且經依法登記，該債權已屆清償期而未受清償，嗣蔡明泉
    死亡，其繼承人為丙○○、乙○○、丁○○等三人，有相對
    人提出之他項權利證明書、抵押權設定契約書影本、土地登
    記謄本3件、蔡明泉繼承系統表及繼承人戶籍謄本等為證。
    查系爭土地三筆相對人既設定登記為第一順位抵押權人，而
    約定債務50萬元已屆清償期而未清償，依前揭最高法院民刑
    庭總會決議說明，原審依相對人之聲請，本於民法第873 條
    第1項規定，為准許拍賣抵押物之裁定，依法核無違誤。
  (二)抗告人抗辯其父蔡明泉於抵押權設定當時已腦中風且老年癡
    呆，而重病臥床，無法為有效之設定行為等情，經核抗告人
    之抗辯涉及設定人是否有完全之意思能力而可為有效之抵押
    權設定行為，而屬實體法上法律行為有效無效之問題，並非
    於本件非訟程序中所能審認，依前開說明，應就爭執事項，
    另行起訴，以求解決。茲抗告人提起抗告，請求廢棄原裁定
    ，不能謂有理由。
  (三)又抗告人雖已另案起訴請求塗銷本件之抵押權登記（本院97
    年度南簡字第390號），然該案現由相對人提起上訴即本院
    97年度簡上字第164號審理中，尚未確定，經調卷查核無誤
    ，如抗告人於該案取得勝訴確定判決，雖得持上開確定判決
    聲請地政事務所塗銷抵押權，或於將來強制執行程序中聲明
    異議，然此應由抗告人另依法為之，不因此使本件抗告為有
    理由，附此說明。
六、又「依法應由關係人負擔費用者，法院裁定命關係人負擔時
    ，應一併確定其數額」、「前項費用之負擔有相對人者，準
    用民事訴訟法有關訴訟費用之規定」，非訟事件法第24條第
    1項及同法第21條第2項分別定有明文。本件抗告業經駁回在
    案，依上開法條規定，本院應確定非訟事件費用額。茲因抗
    告人提起本件抗告，除繳納抗告費1,000元，未有其餘非訟
    費用之支出。是以，本件抗告人應負擔之非訟費用額確定為
    1,000元。
七、結論：本件抗告為無理由，依非訟事件法第46條、第21條第
    2項、第23條、第24條第1項，民事訴訟法第495條之1第1項
    、第449條第1項、第95條、第85條第2項，裁定如主文。
中    華    民    國    97    年    10    月    28    日
                  民事第三庭    審判長法  官  高榮宏
                                      法  官  黃莉莉
                                      法  官  蔡孟珊
本裁定除以適用法規顯有錯誤為理由，並經本院許可外，不得再
抗告。如提起再抗告，應於收受後10日內委任律師為訴訟代理人
向本院提出再抗告狀。並繳納再抗告費新台幣１千元。
中    華    民    國    97    年    10    月    28    日
                                      書記官  吳幸芳


司法院資訊處製作；財團法人民間司法改革基金會備份。
